臺灣高等法院臺中分院刑事判決　　　　　　　　　九十年度上訴字第六三六號
　　上　訴　人　台灣台中地方法院檢察署檢察官
　　上　訴　人
　　即　被　告　己○○
　　選任辯護人　郭登富
　　　　　　　　陳大俊
　　　　　　　　張秀瑜
右上訴人因被告偽造文書案件，不服臺灣台中地方法院八十九年度訴字第一五六五號
中華民國八十九年十二月十一日第一審判決（起訴案號：臺灣台中地方法院檢察署八
十九年度偵緝字第四六○號），提起上訴，本院判決如左：
    主  文
原判決撤銷。
己○○共同行使偽造私文書，足以生損害於他人，處有期徒刑捌月。
    事  實
一、己○○與乙○○（另經台灣台中地方法院通緝到案審理中）原為夫妻，於八十七
    年一月二十日召集庚○○、戊○○等人參加支票互助會，由乙○○任互助會會首
    ，並以其經營之洪碁營造有限公司名義參加一會，每會會款新台幣（下同）十萬
    元，採外標制，一次開標，以開標金額高低決定得標順序，會員並於一次開足各
    期支票繳交會首，由會首統籌分配予會員。詎己○○與乙○○竟共同意圖為自己
    不法之所有，於上開時日，在台中縣大甲鎮○○路三四○號洪碁營造有限公司內
    ，明知吳彭斌、陳壎騰及甲○○（起訴書贅載丁○○）均未同意參加前開互助會
    ，竟虛列渠等為互助會員，使互助會成為二十會，進而冒用渠三人名義，接續於
    標單上偽簽吳彭斌、陳壎騰及甲○○署押，並填寫標金分別為二萬四千五百元、
    二萬七千五百元、二萬七千五百元，進而偽造吳彭斌、陳壎騰、甲○○名義投標
    之標單，並持之投標，致渠三人分別於八十七年十月二十日、八十七年四月二十
    七及八十七年六月二十日得標，足以生損害於吳彭斌、陳壎騰、甲○○及其他會
    員丁○○、子○○（二會）、癸○○（二會）、庚○○、辛○○、戊○○（二會
    ）、吳玉雲、陳老師、劉文水、丙○○、林秀蘭、洪文乾等人，並使其他會員陷
    於錯誤而交付會款，共計詐得會款四百七十九萬九千五百元。嗣因乙○○簽發之
    支票陸續未獲兌現，會員庚○○、戊○○向各互助會會員查詢後，始得知上情。
二、案經庚○○、戊○○訴請臺灣臺中地方法院檢察署檢察官偵查起訴。
    理  由
一、訊據上訴人即被告己○○矢口否認有右揭犯行，並辯稱：上開互助會係其前妻乙○○所召集，伊從未參與互助會之事務，亦不知有冒標之事云云。經查：
  (一)被告之前妻乙○○右揭召集支票互助會之事實及於右揭時地開標時，乙○○在標
    單上填寫會員吳彭斌、陳壎騰及甲○○姓名及投標金額參加投標等事實，業據告
    訴人庚○○、戊○○指訴甚詳，並經證人乙○○到庭證述明確（見本院卷(二)第三
    八頁），並有告訴人庚○○提出之商業互助會單影本附於偵查卷內可稽（見偵二
    二一二○號卷第九頁）；又會員吳彭斌、陳壎騰及甲○○均未參加互助會，吳彭
    斌與乙○○有合夥生意，陳壎騰及甲○○為夫妻，被告係陳壎騰姑姑的女婿，被
    告及乙○○曾陸續向陳壎騰及甲○○借票等情，亦經證人吳彭斌、陳壎騰及甲○○證述明確（見原審卷第六三至六四頁、第十八頁、偵二二一二○第三○頁），
    故證人乙○○虛構吳彭斌、陳壎騰、甲○○為互助會員，並於右揭時地於標單上
    偽造渠三人署押、偽填標金，進而偽造渠三人之投標單，並持之參加投標等事實
    ，應堪認定。被告辯護人辯稱證人乙○○係以吳彭斌、陳壎騰、甲○○之代理人
    身分代理投標，並無偽造文書行為云云，顯與證人乙○○上開證詞不符，礙難採
    信。
  (二)再查於右揭時地開標前被告與乙○○宴請到場會員，開標時被告在場，被告並準
    備標單等情，業經告訴人庚○○、戊○○指訴甚詳，核與證人即會員子○○於本
    院證述情節相符（見本院卷(一)第九三頁），且被告於本院坦承開標時在場，並曾
    幫忙整理填寫會單上得標金額等情（見本院卷(一)第五七頁、本院卷(二)第四四、四
    五頁）；另證人陳壎騰、甲○○均證稱：被告曾與證人乙○○向渠等借票（見原
    審卷第二六頁、本院卷(一)第九一、九二頁）；證人子○○於原審證稱：伊曾經參
    加乙○○之互助會，後來被告與乙○○向伊邀會，伊又參加二會等語（見原審卷
    第七○頁），足見被告事前曾與乙○○向陳壎騰；甲○○借票，且曾共同向證人
    子○○邀請參加互助會，又於開標前共同宴請會員，開標時為會員準備標單，投
    標後復幫忙在互助會單上填寫投標金額甚明。又告訴人庚○○所持有證人乙○○
    交付之會款支票，於開標後約一、二月後，經告訴人庚○○要求而由被告背書等
    情，業經被告於本院坦承不諱（見本院卷(一)第一三二頁），若被告未共同參與互
    助會事務，被告豈會應告訴人庚○○之要求於支票上背書而負背書人票據責任之
    理？本院復衡諸證人吳彭斌與乙○○有合夥生意，陳壎騰及甲○○係被告親戚，
    渠三人原為被告所熟識，被告當知開標時渠三人均未到場，且被告又曾於互助會
    單上填寫投標金額，更應知證人乙○○有冒標之情事，故被告與證人乙○○確有
    共同犯意之聯絡及行為分擔應甚明確。被告辯稱未參加互助會務，亦不知有冒標
    情事云云，顯屬卸責之詞不足採信。
  (三)末查本件互助會連會首乙○○原有二十一會，嗣會員林克洋退會，而成為二十會
    等情，業經告訴人戊○○指訴甚明，告訴人庚○○雖指稱不知洪文乾、林克洋、
    子○○等四會之投標金額云云，惟查告訴人庚○○係於第十七會即八十八年五月
    二十日投標，告訴人庚○○對其後四人之標金未予注意，尚不足推認上開四會均
    已退會，故自應以告訴人戊○○所指訴之二十會始為正確。又被告與證人乙○○
    共同行使偽造標單，冒用吳彭斌、陳壎騰、甲○○三人名義投標，共計扣除冒用
    三人及會首乙○○、洪碁公司部分，其他會員共計支付四百七十九萬九千五百元
    之支票，故被告與乙○○總共詐得如附表所示之四百七十九萬九千五百元，至被
    告陸續自行墊付票款，乃屬返還詐欺財物之行為，並無礙於上開詐欺金額之認定
    ，附此敘明，從而被告上開犯行應堪認定。
二、按冒用他人名義書寫標單，冒標他人之互助會，茍標單上除書寫被冒標者之姓名
    ，及欲標取會款所出利息之金額外，並書有「標單」之意旨，而就文義內容之本
    身，使人一見即知係投標會款之標單，則該標單固係刑法第二百十條所稱之私文
    書；惟如僅在紙上書寫被冒標者之姓名及所出利息之金額，就其內容本身並不足
    以獨立表示一定用意之證明，如非依民間互助會之習慣，尚無從認定其上之文字
    ，係用以表示該名義人願出所書金額之利息以標取互助會會款之證明，則非刑法
    第二百十條所規定之私文書，而係同法第二百二十條以文書論之準私文書，此有
    最高法院八十九年台上字第七一九九號判決可資參考。本件被告共同偽造標單上
    僅分別書寫吳彭斌、陳壎騰、甲○○及投標金額，並無其他足資令人立即辨識上
    開文書即為標單之意旨，必須依民間互助會之習慣，始能用以表示該名義人願出
    所書金額之利息以標取互助會會款之證明，故應係刑法第二百二十條規定之準私
    文書。被告共同持偽造之上開準私文書參與競標，使會員陷於錯誤交付會款支票
    ，核其所為，係犯刑法第二百十六條、第二百二十條第一項、第二百十條之行使
    偽造準私文書罪及同法第三百三十九條第一項之詐欺取財罪。被告偽造署押為偽
    造準私文書之階段行為，偽造準私文書之低度行為，復為行使之高度行為所吸收
    ，均不另論罪。被告與乙○○間就上開犯行，有犯意聯絡及行為分擔，為共同正
    犯。又本件互助會係屬支票會，亦即於八十七年一月二十日一次同時開標完畢，
    故被告向會員詐稱他人得標而收取會款，使各會員陷於錯誤如數交付支票，係一
    詐欺行為侵害各會員之法益，而觸犯數相同之罪名，為想像競合犯，應從一詐欺
    取財罪處斷。被告在同一次開標時間接續偽造吳彭斌、陳壎騰及甲○○署押，進
    而偽造渠三人之標單，並持以行使，係一行使偽造準私文書行為而侵害其三人法
    益，而觸犯數相同之罪名，為想像競合犯，應從一行使偽造準私文書罪處斷。所
    犯上開行使偽造準私文書及詐欺取財二罪間，有方法結果之牽連關係，依刑法第
    五十五條之規定，應從較重之行使偽造準私文書處斷。原審判決固有相當見地，
    惟原判決事實將互助會誤載為內標制，且被告詐欺所得金額誤算為四百五十萬元
    ，尚有錯誤。檢察官上訴雖指摘被告係連續行使偽造標單，並非接續行為云云，
    惟查本件互助會係屬支票會，於八十七年一月二十日一次開標完畢已如前述，故
    被告接續偽造標單後，在同一開標時間一次行使三張偽造之標單，應屬想像競合
    犯甚明，檢察官上訴理由尚有未當，被告上訴仍執前詞否認犯行，亦無理由，然
    原審判決既有上開疏誤，亦應由本院撤銷改判。爰審酌被告與乙○○二人冒標詐
    得款項，所詐得之會款達四百七十九萬九千五百元，犯後未能與告訴人及其他會
    員和解，反而否認犯行，推諉與乙○○一人不知悔悟等一切情狀，量處如主文所
    示之刑，以示儆懲。另被告偽造之標單，業於開標後已當場撕掉丟棄，經告訴人
    等陳述明確，該標單既已滅失，爰不另為沒收之宣告，附此敘明。
三、據上論斷，應依刑事訴訟法第三百六十九條第一項前段、第三百六十四條、第二
    百九十九條第一項前段，刑法第二十八條、第二百十六條、第二百二十條第一項
    、第二百十條、第三百三十九條第一項、第五十五條，罰金罰鍰提高標準條例第
    一條前段，判決如主文。
本案經檢察官壬○○到庭執行職務。
中        華        民        國  九 十 一  年     十     月　　十六　  日
                                  臺灣高等法院臺中分院刑事第八庭
                                        審判長法  官  羅  得  村
                                              法　官　黃　文　進
                                              法  官　陳　毓　秀
右正本證明與原本無異。
如不服本判決應於收受送達後十日內向本院提出上訴書狀，其未敘述上訴之理由者並
得於提起上訴後十日內向本院補提理由書（均須按他造當事人之人數附繕本）。
                                              書記官　吳  宗  玲
中        華        民        國  九 十 一  年     十     月　　十七　  日
附錄論罪科刑法條
刑法第二百二十條第一項
在紙上或物品上之文字、符號、圖畫、照像，依習慣或特約，足以為表示
其用意之證明者，關於本章及本章以外各罪，以文書論。
刑法第二百十條
偽造、變造私文書，足以生損害於公眾或他人者，處五年以下有期徒刑。
刑法第二百十六條
行使第二百十條至第二百十五條之文書者，依偽造、變造文書或登載不實事項或使登
載不實事項之規定處斷。
刑法第三百三十九條第一項
意圖為自己或第三人不法之所有，以詐術使人將本人或第三人之物交付者，處五年以
下有期徒刑、拘役或科或併科一千元以下罰金。
                                                                        Ｋ
